【裁判字號】    98,家訴,214
【裁判日期】    980914
【裁判案由】    確認婚姻關係存在
【裁判全文】
臺灣臺中地方法院民事判決             98年度家訴字第214號
原      告  乙○○
訴訟代理人  何國榮律師
被      告  戊○○
訴訟代理人  丙○○
上列當事人間請求確認婚姻關係存在事件，本院於民國98年8月3
1日言詞辯論終結，判決如下：
    主      文
確認原告與被告間之婚姻關係存在。
訴訟費用由被告負擔。
    事實及理由
壹、原告起訴主張：
一、兩造於民國90年1月16日結婚，婚後鶼鰈情深，雖被告自91
    年11月26日因案遭撤銷假釋而入監服其殘餘刑期，直至97年
    3月間始因減刑而出獄，然原告於被告服刑5年多之期間均不
    離不棄，真心等待，故被告出監後回到原告身邊，繼續兩造
    婚姻生活，情感和諧並同居共處。惟被告於97年11月間因需
    金孔急而欲持其繼承之土地向銀行申請貸款，經銀行人員告
    知有婚姻關係之被告欲辦理貸款者，需配偶即原告擔任保證
    人。然原告於被告服刑期間，在無被告相互扶持下，曾有對
    房貸延遲繳款紀錄，故銀行對原告之徵信結果，勢必無法擔
    任被告申辦土地貸款之保證人，致無法通過銀行貸款審查。
    因此，為求被告獲得銀行核貸，兩造均無離婚之真意，亦即
    無斷絕實體上夫妻關係意思之情況下，遂決定先行辦理虛偽
    （假）離婚，待被告向銀行貸款核准後，再辦理結婚以回復
    兩造婚姻關係。故兩造即在離婚協議書上簽名蓋章，並由被
    告找訴外人甲○○、丁○○2人充作兩願離婚之證人，然實
    際上該2名證人於兩造簽署離婚協議書時並未在場，未親見
    親聞兩造離婚之合意，且均僅依被告片面之請託，未詢問原
    告是否有離婚之真意，即於離婚協議書上簽名。嗣兩造隨即
    於97年11月26日共同至臺中市北屯區戶政事務所辦理離婚登
    記完畢。
二、兩造無斷絕夫妻關係之意思而辦理離婚協議及登記，因此自
    辦理假離婚登記後，原告於97年12月12日仍將被告以「眷屬
    身分加入」原告公司投保全民健康保險；且98年4月間，原
    告欲向貸款之銀行辦理授信條件變更時，被告仍自願擔任保
    證人；同年月間被告亦將其所有之自小客車過戶予原告，供
    原告代步使用；甚而被告祖先之祭祀牌位仍由兩造祭拜，被
    告之衣物仍放置原告目前之住所；另兩造尚有計畫懷孕並至
    醫院診療受孕狀況等情，若非兩造關係親密不可分，不可能
    為之，足認兩造並無離婚之真意，且欠缺應有二人以上證人
    親見或親聞兩造確有離婚意思而簽名之法定方式，故兩造前
    開離婚為無效，兩造婚姻關係仍存在，爰依法請求確認原告
    與被告間之婚姻關係存在。
三、對被告抗辯之陳述：依證人甲○○、丁○○之證詞與被告之
    陳述，可知證人並未親聞原告是否有離婚之意。
四、並聲明：（一）確認原告與被告間之婚姻關係存在。（二）
    訴訟費用由被告負擔。
貳、被告則以：
一、兩造協議離婚，並未欠缺任何形式要件，亦合法辦理完成離
    婚登記，兩造婚姻關係當然已不存在。且原告患有嚴重憂鬱
    症，每日口不擇言嘮叨不斷，又視錢如命，被告每月給付其
    生活費用，原告仍不滿足，兩造於被告出獄後即有離婚意願
    。
二、於被告服刑期間，被告對原告之生活安排照料皆盡為人夫之
    責，不但於入獄前購屋安頓其居住生活，並留有現金新臺幣
    （下同）數百萬元及每月6萬元之租金收入供其作為生活開
    銷，無奈原告不但未如期繳納房貸及稅金，導致房屋險遭拍
    賣；被告出獄後亦發現，原告無故借款於被告不認識之男子
    150萬元，經被告詢問該男子住於何處，原告均無以應對。
    且被告服刑期間，原告未能代被告盡孝道，與被告家人無往
    來，在被告出獄後，被告欲接母親同住以彌補服刑期間未盡
    之孝道，詎被告不肯並揚言若接被告之母同住，被告可自行
    出外租屋，並須放原告自由。又原告對被告種種行為多方猜
    疑，嚴重影響被告日常生活及工作，致兩造爭執不斷。
三、再原告所述被告向土地銀行貸款云云，並不實在，被告從未
    向土地銀行貸款，亦未向土地銀行申請任何貸款，且依銀行
    法核貸辦法規定，提供貸款之擔保品足供清償，即不須保證
    人作保。原告以家屬名義將被告加入健保，乃原告自己所為
    ，被告對此毫無知悉。另神祖牌位，乃兩造協議離婚時即已
    說明，待被告尋到適當租屋處穩定後，擇黃道吉日即將祖先
    牌位遷移，況原告提起本件訴訟時，被告已遷移。又離婚後
    被告之衣物未及時遷移，乃因衣物皆為服刑前所購買，出獄
    後已無法穿著，在未離婚前已請原告丟棄，原告未處理，並
    非被告所留；兩造離婚時即協議，若被告找到適合之車輛，
    即將系爭自用小客車留作原告代步工具並過戶；離婚前確有
    懷孕計畫，然原告一直無法受孕，被告礙於家族壓力，此亦
    為兩造協議離婚之事由之一。是兩造婚姻關確因無法共同生
    活，才同意協議離婚，並共同至臺中市北屯區戶政事務所辦
    理離婚登記，如兩造仍保有婚姻關係，原告理應隨時可以進
    出被告居所，然事實並非如此。
四、至離婚協議書之證人，係兩造在離婚協議書上簽完名後，原
    告要求被告尋找證人，被告遂請甲○○及丁○○為證人，而
    證人簽名蓋章時，原告均不在場。兩位證人並未在場親自見
    聞。然倘原告對系爭離婚協議書有意見，為何不於辦理離婚
    登記前即表示異議，而於離婚登記後始再爭議，有違常理等
    語，資為抗辯。
五、並聲明：（一）原告之訴駁回。（二）訴訟費用由原告負擔
    。
參、得心證之理由
一、按兩願離婚，應以書面為之，有二人以上證人之簽名並應向
    戶政機關為離婚之登記，民法第1050條定有明文。故夫妻間
    雖有離婚之合意，惟如未依前開方式為之，依民法第73條規
    定，自屬無效（最高法院28年度上字第1306號、71年度台上
    字第4714號判決參照）。而離婚之證人，雖不限於作成離婚
    證書時或協議離婚時在場之人，然必須親自或親聞雙方當事
    人確有離婚真意之人，始得為證人（最高法院68年台上字第
    3792號判例、69年度第10次民事庭決議參照）。次按確認法
    律關係之訴，非原告有即受確認判決之法律上利益者，不得
    提起之，民事訴訟法第247條第1項前段定有明文；所謂即受
    確認判決之法律上利益，係指因法律關係之存否不明確，致
    原告在私法上之地位有受侵害之危險，而此項危險得以對於
    被告之確認判決除去之者而言，故確認法律關係成立或不成
    立之訴，苟具備前開要件，即得謂有即受確認判決之法律上
    利益（最高法院42年度臺上字第1031號判例參照）。
二、查兩造於90年1月16日結婚，被告自91年11月26日間入監服
    刑，至97年3月間出獄，嗣兩造於97年11月26日向戶政機關
    辦理離婚登記；系爭離婚協議書係兩造簽完名後，由被告自
    行找甲○○及丁○○為證人，證人簽名蓋章時，原告均不在
    場；與投保單位建昇科技有限公司，於97年12月12日以原告
    為被保險人，相關眷屬為被告向健保局投保；及被告於98年
    4月間將其所有牌照號碼為5Q-7552號自用小客車過戶登記並
    交付與原告等事實，為兩造所不爭（見本院98年8月31日言
    詞辯論筆錄），並有戶籍謄本、臺灣台中監獄受刑人在監執
    行證明書、離婚協議書、全民健康保險第一、二、三類保險
    對象投保申報表影本、保險卡、行車執照影本在卷可證，復
    經證人甲○○、丁○○證述明確，自堪信為真實。次查證人
    甲○○結證稱其在系爭離婚協議書簽名時，僅其與被告在場
    ，其未曾聽原告提及欲離婚之事，亦未與原告接觸，其係聽
    被告告知欲辦理離婚，且其簽離婚協議書之前，亦未曾見過
    原告（見本院98年7月20日言詞辯論筆錄），則證人甲○○
    並非親自或親聞兩造確有離婚真意之人，依前開說明，其自
    不得為系爭離婚之證人，應可認定。故縱認證人丁○○為系
    爭離婚之適格證人，然證人甲○○並非系爭離婚之適格證人
    ，則兩造間之系爭協議離婚，應未具備法定要件，亦即缺乏
    二人以上（適格）證人之簽名而歸於無效，從而，兩造間之
    婚姻關係仍屬存在。兩造間之婚姻關係雖仍屬存在，然兩造
    之戶籍資料既為兩造離婚之記載，而戶籍登記復具公示作用
    ，兩造間婚姻關係之存否即不明確，此等法律關係有無即有
    不安之狀態，並得以確認判決除去，原告應有即受確認判決
    之法律上利益，而得起訴請求確認。從而，原告起訴請求確
    認兩造間之婚姻關係仍屬存在，為有理由，應予准許。
肆、訴訟費用負擔之依據：民事訴訟法第78條。
中    華    民    國    98    年    9     月    14    日
                        家事法庭  法  官   陳卿和
以上正本係照原本作成。
如對本判決上訴，須於判決送達後20日之不變期間內，向本院提
出上訴狀。
中    華    民    國    98    年    9     月    14    日
                                  書記官   巫偉凱


司法院資訊處製作；財團法人民間司法改革基金會備份。
